臺灣高等法院刑事判決
109年度上訴字第2279號
上  訴  人  
即  被  告  詹宗翰


上列上訴人因詐欺案件，不服臺灣桃園地方法院109年度訴字第2
5號，中華民國109年4月29日第一審判決（起訴案號：臺灣桃園
地方檢察署108年度偵字第22326、23266、23560號），提起上訴
，本院判決如下：
    主  文
原判決撤銷。
甲○○犯三人以上共同冒用政府機關及公務員名義詐欺取財罪，處
有期徒刑壹年拾月。扣案如附表二編號1所示之物沒收；未扣案
犯罪所得新臺幣伍萬元沒收，於全部或一部不能沒收或不宜執行
沒收時，追徵其價額。
    犯罪事實
一、甲○○知悉真實姓名年籍不詳自稱「黃少廷」（真實年籍不詳
    ，檢察官另案偵辦中）之成年人及數名真實姓名年籍不詳之
    成年人所屬詐欺集團係採以3人以上的分工模式，詐騙手法
    包括以公務員名義為之，竟貪圖「黃少廷」所允諾之新臺幣
    （下同）5萬元報酬之不法利益，於民國108年6月27日前之6
    月底某日，應「黃少廷」之邀加入其等所組成3人以上、以
    實施詐術為手段所組成具有持續性、牟利性詐欺集團犯罪組
    織（無證據證明組織成員為未滿18歲之人），提供其所申設
    之中國信託商業銀行（下稱中國信託銀行）帳號000-000000
    000000號帳戶予該詐欺集團犯罪組織做為詐騙不特定之被害
    人匯款之用，並擔任取款車手，負責持其帳戶提款卡提領詐
    欺贓款，而基於參與犯罪組織，及與「黃少廷」暨該詐欺集
    團其他不詳成員共同意圖為自己不法所有之犯意聯絡，由該
    詐欺集團不詳成員先以電話聯繫乙○○佯稱其健康保險卡、國
    民身分證遭冒用申請補助費用，再由其他不詳成員假冒新北
    市政府警察局刑事警察隊員警「張家銘」詢問乙○○是否以電
    話報案，並佯裝完成報案後移送地方檢察署偵辦，嗣於108
    年6月28日下午2時許，另由該集團不詳成員假冒臺灣臺北地
    方檢察署檢察官「吳文正」名義以電話向乙○○誆稱追查不法
    資金轉匯案件為由，要求乙○○匯款68萬元至甲○○上開帳戶內
    ，乙○○因此陷於錯誤，遂於同日下午3時50分許，匯款68萬
    元至上開帳戶（108年6月28日為星期五，款項直至108年7月
    1日始入甲○○上開帳戶），甲○○即依「黃少廷」指示持帳戶
    提款卡，接續於附表一編號1至3所載時間、地點，以操作AT
    M提款機或臨櫃提領之方式，自該帳戶領得詐騙款項68萬元
    ，並持往桃園市平鎮區新屋交流道附近，扣除5萬元報酬後
    將剩餘款項交予「黃少廷」指定到場之不詳詐欺集團成員。
    嗣經警方調閱監視器畫面循線查知上情。
二、案經乙○○訴由桃園市政府警察局中壢分局、平鎮分局報告臺
    灣桃園地方檢察署檢察官偵查起訴。
    理  由
壹、證據能力
一、關於違反組織犯罪防制條例之供述證據部分：按組織犯罪防
    制條例第12條第1項中段規定：「訊問證人之筆錄，以在檢
    察官或法官面前作成，並經踐行刑事訴訟法所定訊問證人之
    程序者為限，始得採為證據」，係以立法排除被告以外之人
    於警詢或檢察事務官調查中所為之陳述，得適用刑事訴訟法
    第159條之2、第159條之3及第159條之5之規定，是證人於警
    詢時之陳述，於違反組織犯罪防制條例案件，即絕對不具有
    證據能力，自不得採為判決基礎；而上開組織犯罪防制條例
    第12條第1 項規定，係排除一般證人於警詢陳述之證據能力
    之特別規定，然被告於警詢之陳述，對被告本身而言，則不
    在排除之列，有最高法院97年度台上字第1727號、102年度
    台上字第2653號判決意旨參照。準此，告訴人乙○○於警詢、
    原審及本院審理中以告訴人身分所為之陳述，於上訴人即被
    告甲○○違反組織犯罪防制條例部分，不具證據能力。
二、關於加重詐欺取財之供述證據部分：按上開組織犯罪防制條
    例第12條第1項中段規定，係以犯罪組織成員犯該條例之罪
    者，始足語焉，至於所犯該條例以外之罪，其被告以外之人
    所為之陳述，自仍應依刑事訴訟法相關規定，定其得否為證
    據，有最高法院103年度台上字第2915號判決意旨參照。查
    本案言詞辯論終結前，檢察官及被告均未就本判決所引用之
    各該被告以外之人於審判外之陳述及所調查之證據主張有刑
    事訴訟法第159條第1項不得為證據之情形（見本院卷第55至
    59、121至126頁），本院審酌該證據作成時並無違法及證明
    力明顯過低之瑕疵等情況，認為適當，應有證據能力。
三、至於本案據以認定被告犯罪所引其餘非屬供述證據部分，既
    不適用傳聞法則，亦非公務員違背法定程序所取得，依刑事
    訴訟法第158條之4反面解釋，同具證據能力。
貳、得心證之理由
一、訊據被告固坦承提供前開帳戶予「黃少廷」，其後並將匯入
    帳戶內之68萬元提領後交付其中63萬元予「黃少廷」指定之
    人，自己則取得5萬元等事實，惟矢口否認有何加重詐欺、
    參與犯罪組織犯行，辯稱：「黃少廷」告訴我這是網拍款項
    ，我不知道是詐騙所得，5萬元是「黃少廷」要先借我用的
    云云。
二、經查：
  ㈠被告確有提供上開中國信託銀行帳戶予「黃少廷」；有詐欺
    集團成員先以電話聯繫乙○○佯稱其健康保險卡、國民身分證
    遭冒用申請補助費用，再由其他不詳成員假冒新北市政府警
    察局刑事警察隊員警「張家銘」詢問乙○○是否以電話報案，
    並佯裝完成報案後移送地方檢察署偵辦，嗣於108年6月28日
    下午2時許，由該集團不詳成員假冒臺灣臺北地方檢察署檢
    察官「吳文正」名義以電話向乙○○誆稱追查不法資金轉匯案
    件為由，要求乙○○匯款68萬元至被告上開帳戶內，乙○○因此
    陷於錯誤，於同日下午3時50分許，匯款68萬元至被告上開
    帳戶，該筆款項直至108年7月1日始入被告上開帳戶；其後
    被告依「黃少廷」指示持其帳戶提款卡，接續於附表一編號
    1至3所載時間、地點，以各該方式提領68萬元，隨即至桃園
    市平鎮區新屋交流道附近，交付款項予「黃少廷」指定之人
    ，並取得5萬元；嗣經警查獲扣得如附表二編號1所示行動電
    話等情，分別為被告所供承在卷或不爭執（見原審聲羈517
    卷第24至25頁、原審聲羈509卷第28至29頁、原審審訴卷第5
    2至53頁、本院卷第53至55、128至130、132至134頁），核
    與證人即告訴人乙○○證述遭詐騙過程相符（見他卷第43至44
    頁、本院卷第118至121頁），並有上開中國信託銀行帳戶存
    款交易明細、熱點資料案件詳細列表暨車手提領畫面、郵政
    跨行匯款申請單、乙○○郵政存簿儲金簿存摺封面影本、內政
    部警政署反詐騙案件紀錄表、刑案現場照片、桃園市政府警
    察局中壢分局扣押筆錄及扣押物品目錄表、被告中國信託銀
    行帳戶存摺封面、內頁交易明細及卡片影本、手機畫面截圖
    、監視錄影器翻拍提領畫面、中國信託銀行108年9月6日中
    信銀字第108224839193226號函暨所附如附表一編號2所示臨
    櫃提領資料、受理詐騙帳戶通報警示簡便格式表、臺南市政
    府警察局第六分局受理各類案件報案紀錄表、中國信託銀行
    108年7月26日中信銀字第108224839160546號函暨所附被告
    開戶資料及交易明細、被告臨櫃提款照片等在卷可稽（見他
    卷第13、17至27、49至51、53至80頁、偵22326卷第41至45
    、49至53、85至93、127、161至163、191至195頁、偵23266
    卷第29、37、41至55頁、偵23560卷第45至49頁），及扣案
    如附表一編號1所示行動電話可憑，以上事實，首先認定。
  ㈡現今詐欺集團分工細膩、行事謹慎，而被害人遭詐騙後匯入
    指定帳戶之款項於未經提領而由詐欺集團成員實際取得之前
    ，仍有隨時遭帳戶所有人提領或將帳戶資料掛失、報案而凍
    結之風險，是詐欺集團原無可能指示被害人將款項任意匯入
    其等無法確切掌控之金融帳戶，且詐欺集團派遣至金融行庫
    實際取款之人，關乎詐欺所得能否順利得手，且因遭警查獲
    或銀行通報之風險甚高，參與取款者必須隨時觀察環境變化
    以採取應變措施，否則取款現場如有突發狀況，指揮者即不
    易對該不知內情之人下達指令，又若詐欺集團利用不知內情
    之人前往提款，實難防免該人於提領時發覺可能遭利用從事
    違法情事，為求自保而向檢警或銀行人員舉發，導致詐欺計
    畫功敗垂成，甚或因無犯意聯絡之取款人不受詐欺集團成員
    指揮而將所領得之款項據為己有，而無法領得詐欺所得，故
    詐欺集團斷無可能派遣對詐騙行為毫無所悉者擔任至金融機
    構實際提領款項之人。查：
　⒈被告於本院準備程序時對於依「黃少廷」指示提領款項乙節
    雖曾辯稱：「黃少廷」是委託其代收網拍款項，因為他說他
    人在外面，沒有帶到提款卡，當時是晚上了云云（見本院卷
    第51、53至54頁），然從事網拍業者無自己固定使用之帳戶
    以供客戶匯款，卻臨時要求他人提供帳戶使用已是悖於常情
    之事，況被告自本案為警查獲時起至原審辯論終結時止，甚
    於提出上訴之理由狀內均未曾指出該款項是「黃少廷」網拍
    款項，並於甫經查獲時供稱本案款項係其已故友人莊英浩賠
    償車損之費用，而其領取款項則係用以還債云云（見偵2232
    6卷第21頁及反面、第151至155頁），再於原審及本院審理
    中改稱：我沒有過問那是什麼錢，「黃少廷」從來沒有告訴
    我這個錢的來源、乾淨或不乾淨；我從頭到尾都沒問過他這
    是什麼來歷，我只是代收，我跟「黃少廷」不熟見過2次而
    已云云（見原審審訴卷第53頁、本院卷第127至129頁），其
    歷次反覆其詞，尤難信其辯解屬實。
　⒉被告於原審法院羈押訊問時供稱：我想要坦白，「黃少廷」
    是以前認識的朋友，中間有一段時間沒有聯繫，後來6月底
    聯繫上，他知道我生活上比較缺錢，就請我幫他領錢；7月1
    日早上，「黃少廷」叫我去領錢，之後叫我交到平鎮交流道
    附近給1個不認識的人；前面只有說要我提供帳戶給他，會
    有人轉帳，要我幫他接款，然後再領出來；到新屋交錢時，
    他叫我從中拿5萬元，我只有交63萬元給那個人，這時我就
    覺得可疑了。在此之前，108年6月27日，「黃少廷」說要確
    認帳戶是不是正常流通，他叫我存錢進去再領出來，拍照給
    他看。從我領完68萬元後，「黃少廷」交代我去新屋交流道
    交付款項給別人時，我就覺得這個款項是不法所得，加上他
    說要給我5萬元的報酬，加重詐欺部分我承認等語（見原審
    聲羈509卷第28至30頁），觀之被告於該次訊問之過程，有
    指定辯護人在場，且其係經當庭與辯護人溝通後，方就加重
    詐欺取財為認罪之表示，足認被告是在對事實、法律完全瞭
    解之狀態為真摰之自白。復參酌被告上開帳戶交易明細，該
    帳戶確於108年6月27日以存款機存入100元，隨即再提領出
    來乙節（見偵23266卷第51頁），核與被告前開所述測試帳
    戶正常使用之情相符，被告雖供稱係存入1,000元再領出，
    然此金額與交易明細並未相符，其所述數額應係誤記所致，
    尚不影響被告此部分供述之可信，併此說明。而被告依「黃
    少廷」指示先行測試帳戶，確為一般詐欺集團為取得帳戶供
    被害人匯入詐欺所得款項先行測試帳戶可以正常使用，以避
    免實施詐術行為後無法取得詐騙所得之舉一致，從而，依被
    告上開自白之內容，其顯已認知所提領之款項為詐騙不法所
    得。且依被告供述108年6月27日依「黃少廷」指示測試帳戶
    乙節，堪認被告應「黃少廷」之邀加入詐欺集團之時間應為
    108年6月27日前之6月底某日。
  ⒊且參以上開⒈被告甫經查獲之警詢、偵查中所供本案款項是已
    故友人莊英浩賠償車損之費用，而其領取款項則係用以還債
    一情，倘若被告確實未參與本案詐騙行為，且對於其提領之
    款項來源全不知情，被告實無須在甫經查獲時刻意捏造謊言
    ，編織金錢來源為已故友人莊英浩等情節，更徵被告對於「
    黃少廷」以其帳戶供作詐欺集團詐騙被害人匯入款項使用，
    其所提領之68萬元為詐欺集團詐欺所得款項確有認識。
　⒋被告辯解之說明：
　①被告雖辯稱該5萬元款項是「黃少廷」借款，幫助我周轉的，
    因為我爺爺癱瘓住院，需要醫藥費，所以跟「黃少廷」周轉
    云云，然被告自陳與「黃少廷」並不熟識，僅見過2次面，
    其向「黃少廷」周轉時沒有說要周轉的金額，也沒有說多久
    還錢，他的說法就是先拿去急用的意思，此事之後就沒有聯
    絡云云（見本院卷第127至130頁），此等彼此間不甚熟識，
    竟可一次借予5萬元，且對於還款細節無所約定，債權人「
    黃少廷」更於交付款項後即無聯繫之情節，實難認與一般常
    情相符。再者，被告自陳於本案108年7月1日之後的同年月1
    6日跟太太出國去峇里島玩，這是之前就計畫好的乙節（見
    原審聲羈517卷第25頁），更難想見被告有其上開所述苦於
    無錢可供支付爺爺醫療、住院費用，而由「黃少廷」幫忙周
    轉借款之情，其所謂借款之詞，實難採信。　
　②被告又辯以：上開帳戶在案發期間有用作其駕駛白牌計程車
    收入存入使用，所以不可能用來供詐欺集團使用等詞（見本
    院卷第53頁）。然觀之該帳戶108年5月1日起至108年7月26
    日止之交易明細（見偵23266卷第49至52頁反面），於被告
    如附表一所示108年7月1日提領本案款項前，除108年5月4日
    有10萬、2萬元款項匯入及支出，暨本案乙○○匯入之68萬元
    以外，其帳戶餘額大約均僅為數千、數百元左右，且直至乙
    ○○匯入68萬元款項前，其帳戶餘額僅為316元，顯見被告平
    日帳戶內並無寬裕款項可供花用，則其為賺取「黃少廷」允
    諾之5萬元報酬而將其帳戶提供詐欺集團使用，縱帳戶內款
    項有任何風險，亦不過316元之損失，與5萬元報酬相較，獲
    利仍屬可觀。至本案後，其帳戶直至108年7月3日雖仍有數
    筆交易往來，亦係小額存入、支出，且均為存入後立即轉出
    ，而未於帳戶內留存多餘款項。亦即此帳戶對被告而言，不
    過款項進出之工具，則其未多加思索而將其使用之帳戶交付
    「黃少廷」及所屬詐欺集團使用，亦無從因此即認被告對於
    該帳戶遭用為詐騙被害人匯入款項之用，毫無所悉，而可為
    有利於其之認定。
　㈢按共同實施犯罪行為之人，在合同意思範圍以內，各自分擔
    犯罪行為之一部，相互利用他人之行為，以達其犯罪之目的
    者，即應對於全部所發生之結果，共同負責。另按共同正犯
    之行為人已形成一個犯罪共同體，彼此相互利用，並以其行
    為互為補充，以完成共同之犯罪目的。故其所實行之行為，
    非僅就自己實行之行為負其責任，並在犯意聯絡之範圍內，
    對於他共同正犯所實行之行為，亦應共同負責，此即所謂「
    一部行為全部責任」之法理；又刑法之「相續共同正犯」，
    就基於凡屬共同正犯對於共同犯意範圍內之行為均應負責，
    而共同犯意不以在實行犯罪行為前成立者為限，若了解最初
    行為者之意思，而於其實行犯罪之中途發生共同犯意而參與
    實行者，亦足成立；故對於發生共同犯意以前其他共同正犯
    所為之行為，苟有就既成之條件加以利用而繼續共同實行犯
    罪之意思，則該行為即在共同意思範圍以內，應共同負責，
    最高法院100年度台上字第5925號、98年度台上字第7972號
    判決分別同此見解。又以目前遭破獲之電話詐騙集團之運作
    模式，係先以詐騙集團收集人頭通訊門號或預付卡之門號及
    金融機構帳戶，以供該集團彼此通聯、對被害人施以詐術、
    接受被害人匯入受騙款項及將贓款為多層次轉帳之使用，並
    避免遭檢警調機關追蹤查緝，再由該集團成員以虛偽之情節
    詐騙被害人，於被害人因誤信受騙而將款項匯入指定帳戶或
    交付後，除繼續承襲先前詐騙情節，或繼續以延伸之虛偽事
    實詐騙該被害人，使該被害人能繼續匯入、交付更多款項外
    ，並為避免被害人發覺受騙報警，多於確認被害人已依指示
    匯款或提領現金後，即迅速指派集團成員以臨櫃提款或自動
    櫃員機領款等方式將詐得贓款即刻提領殆盡，或儘速前往向
    被害人取款；此外，為避免因於收集人頭帳戶或於臨櫃提領
    詐得贓款，或親往收取款項時，遭檢警調查獲該集團，多係
    由集團底層成員出面從事該等高風險之臨櫃提款、收取款項
    （即「車手」）、把風之工作，其餘成員則負責管理帳務或
    擔任居間聯絡之後勤人員。是依上開電話詐欺集團之運作模
    式，參照前述刑法共同正犯之規範架構，雖無證據證明被告
    直接以電話詐欺乙○○，然不論被告係提供帳戶、擔任其中一
    環之車手工作而負責領取款項等行為，均係該詐騙集團犯罪
    計畫不可或缺之重要環節。而共同正犯，在合同之意思內各
    自分擔犯罪行為之一部，相互利用他人之行為，以達其犯罪
    之目的者，即應對全部所發生之結果，共同負責。依被告之
    供述，其係經由「黃少廷」邀約而提供帳戶、依其指示提領
    款項並上繳「黃少廷」指示到場之人，佐以乙○○所證向其施
    用詐術之其他詐欺集團成員共3人，均口音不同等（見本院
    卷第118至119頁）。是被告參與本案詐欺集團犯罪組織，與
    該集團之其他成員間彼此分工，足認其等係在合同意思範圍
    內，各自分擔犯罪行為之一部，並相互利用他人之行為，以
    達遂行犯罪之目的，且其成員已達3人以上，被告自應就其
    所參與前述詐欺集團成員對乙○○所施用之詐術方法即包括冒
    用政府機關及公務員名義為之，以及該詐欺取財犯行所生之
    全部犯罪結果共同負責。被告上訴否認本件並無證據證明有
    3人以上共犯云云，顯非可採。
　㈣再按現行組織犯罪防制條例於107年1月3日修正公布，其中第
    2條規定「本條例所稱犯罪組織，指3人以上，以實施強暴、
    脅迫、詐術、恐嚇為手段或最重本刑逾5年有期徒刑之刑之
    罪，所組成具有持續性或牟利性之有結構性組織。前項有結
    構性組織，指非為立即實施犯罪而隨意組成，不以具有名稱
    、規約、儀式、固定處所、成員持續參與或分工明確為必要
    。」本件雖無證據證明該詐欺集團有何具體名稱、固定處所
    等，惟依被告之供述及乙○○於本院審理中之證述，可認該集
    團乃分由各該人擔負一定之工作內容，除「黃少廷」邀約被
    告加入以外，於集團成員分工扮演不同角色實施詐術而使被
    害人遭詐騙依指示匯入款項至被告帳戶後，即由「黃少廷」
    通知被告進行提領款項之工作及再依指示將領得款項持往指
    定地點交由其他「黃少廷」指示到場之不詳成員等人取走，
    層層指揮，組織縝密，分工精細，自須投入相當之成本、時
    間，顯非為立即實施犯罪而隨意組成者，而已為有結構性之
    組織。是以被告參與本案詐欺集團成員之分工、遂行詐欺犯
    行之獲利情形、被告亦有報酬之取得，堪認本案詐欺集團係
    以實施詐術為手段，具有持續性、牟利性之結構性組織，核
    與上開所定犯罪組織之定義相符，被告參與該集團並提供帳
    戶、負責其中領款工作，且獲有報酬，確該當參與犯罪組織
    之構成要件。
  ㈤至乙○○於本院審理中另證稱自稱「吳文正」檢察官之人並傳
    真1紙公文書乙節（見本院卷第120頁），並提出該文書附本
    院卷（見本院卷第139頁）。然此部分未經其先前於警詢中
    陳述，亦未據檢察官起訴，且被告供稱就詐欺集團此部分行
    為並不知情等語（見本院卷第122頁），復無其他證據足證
    被告就此部分詐欺集團其他不詳成員之犯行有犯意聯絡、行
    為分擔，難認被告另涉此部分行使偽造公文書犯行，亦併此
    說明。
　㈥綜上所述，本件事證明確，被告之犯行洵堪認定，應依法論
    科。
參、論罪科刑及撤銷改判之說明：
一、論罪：　　
  ㈠核被告所為，係犯組織犯罪防制條例第3條第1項後段之參與
    犯罪組織罪、刑法第339條之4第1項第1款、第2款之3人以上
    共同冒用政府機關及公務員名義詐欺取財罪。
　㈡被告與「黃少廷」及其他不詳成員等人所組成之詐欺集團成
    員間，就上開3人以上共同冒用政府機關及公務員名義詐欺
    取財之犯行有犯意聯絡及行為分擔，為共同正犯。
　㈢被告就本案之上開犯行，固多次持提款卡提領乙○○遭詐得之
    款項，惟均係在同一犯罪決意及預定計畫下所為，因果歷程
    並未中斷，且均係於密切接近之時地，侵害同一法益，各行
    為之獨立性極為薄弱，在刑法評價上，以視為數個舉動之接
    續實行，應合為包括之一行為予以評價，較為合理，自應論
    以接續犯之一罪。
　㈣按組織犯罪防制條例係藉由防制組織型態之犯罪活動為手段
    ，以達成維護社會秩序、保障人民權益之目的，乃於該條例
    第3條第1項前段與後段，分別對於「發起、主持、操縱、指
    揮」及「參與」犯罪組織者，依其情節不同而為處遇，行為
    人雖有其中一行為（如參與），不問其有否實施各該手段（
    如詐欺）之罪，均成立本罪。然在未經自首或有其他積極事
    實，足以證明其確已脫離或解散該組織之前，其違法行為，
    仍繼續存在，即為行為之繼續，而屬單純一罪，至行為終了
    時，仍論為一罪。又刑法上一行為而觸犯數罪名之想像競合
    犯存在之目的，在於避免對於同一不法要素予以過度評價。
    自然意義之數行為，得否評價為法律概念之一行為，應就客
    觀構成要件行為之重合情形、主觀意思活動之內容、所侵害
    之法益與行為間之關連性等要素，視個案情節依社會通念加
    以判斷。刑法刪除牽連犯之規定後，原認屬方法目的或原因
    結果，得評價為牽連犯之二犯罪行為間，如具有局部之同一
    性，或其行為著手實行階段可認為同一者，得認與一行為觸
    犯數罪名之要件相侔，依想像競合犯論擬。倘其實行之二行
    為，無局部之重疊，行為著手實行階段亦有明顯區隔，依社
    會通念難認屬同一行為者，應予分論併罰。因而，行為人以
    一參與詐欺犯罪組織，並分工加重詐欺行為，同時觸犯參與
    犯罪組織罪及加重詐欺取財罪，雖其參與犯罪組織之時、地
    與加重詐欺取財之時、地，在自然意義上非完全一致，然二
    者仍有部分合致，且犯罪目的單一，依一般社會通念，認應
    評價為一罪方符合刑罰公平原則，應屬想像競合犯，如予數
    罪併罰，反有過度評價之疑，實與人民法律感情不相契合，
    最高法院107年度台上字第1066號判決意旨同此。查，被告
    自陳僅依「黃少廷」指示提領本案款項乙節（見本院卷第53
    頁），被告亦尚無其他詐欺案件偵查、審理中，有本院被告
    前案紀錄表可參，是被告參與本案「黃少廷」等人組成以詐
    術為目的之犯罪組織，提供帳戶、擔任取款車手，且於本案
    依指示提領前揭款項。從而，被告所犯參與犯罪組織罪，與
    其參與犯罪組織後之本案3人以上共同冒用公務員名義詐欺
    取財行為間具有局部同一性，而有想像競合犯關係，應從一
    重論以3人以上共同冒用政府機關及公務員名義詐欺取財罪
    。
　㈤被告所犯參與犯罪組織部分犯行，雖未據檢察官起訴，然此
    部分與檢察官起訴部分有裁判上一罪關係，為起訴效力所及
    ，且經本院諭知此部分罪名（見本院卷第115、134至135頁
    ），本院自亦得併予審究。
二、撤銷改判之說明：
  ㈠原審就被告所犯上開加重詐欺取財犯行，予以論罪科刑，固
    非無見，惟：
  ⒈被告所參與之本案詐欺集團係以實施詐術為手段，具有持續
    性、牟利性之結構性組織，被告參與該集團並負責其中領款
    工作，應該當組織犯罪防制條例第3條第1項後段之參與犯罪
    組織罪，而與被告所犯3人以上共同冒用政府機關及公務員
    名義詐欺取財罪為裁判上一罪關係，應為起訴效力所及，業
    如前述，原審漏未認定此部分罪名，容有未洽。　　
　⒉被告上訴後與乙○○達成和解，有本院和解筆錄可參（見本院
    卷第105頁），原審未及審酌此部分量刑因素，亦有未當。
　㈡被告上訴否認犯行，仍執前詞指摘原判決不當，業據本院逐
    一論駁如前，其上訴為無理由，然原判決有前開可議之處，
    仍應由本院予以撤銷改判。
三、爰以行為人責任為基礎，審酌被告正值青年，竟貪圖「黃少
    廷」允諾之報酬，即應邀擔任所屬詐欺集團犯罪組織之取款
    車手，並提供個人帳戶供詐欺集團使用，所為除造成乙○○財
    產法益嚴重受損外，亦增加政府查緝此類犯罪之困難，更助
    長原已猖獗之詐騙歪風，且利用被害人法律知識不足，易於
    相信偵查、司法機關之心理弱點，共同假冒司法警察、檢察
    官名義，亦使政府機關之公信力嚴重受損，直接影響民眾對
    公家機關之信賴；惟其自108年6月27日前之6月底某日起參
    與犯罪組織迄本案於108年8月6日為警拘提到案為止，所參
    與犯罪組織之期間非長，乙○○遭詐騙而由被告提領款項之金
    額為68萬元，然被告於犯罪後多次翻異前詞，未能自省，雖
    已與乙○○達成和解，惟依其和解條件係自109年11月起給付
    ，是亦尚未能彌補乙○○所受損失，兼衡被告前因營利姦淫猥
    褻案件經臺灣桃園地方法院105年度審訴字第891號判決有期
    徒刑3月，緩刑3年，緩刑期間至108年9月4日，有本院被告
    前案紀錄表可憑，被告仍於另案緩刑期間而再犯本案，難認
    其素行良好，又自陳高中畢業之智識程度、勉持之家庭經濟
    狀況、案發時從事保險理賠、駕駛白牌計程車之工作，自小
    由爺爺奶奶扶養長大等一切情狀（見偵22326卷第17頁調查
    筆錄記載、本院卷第60、127、131頁），量處如主文第二項
    所示之刑。
四、關於不予宣告強制工作之說明：
　　按「發起、主持、操縱或指揮犯罪組織者，處3年以上10年
    以下有期徒刑，得併科新臺幣1億元以下罰金；參與者，處 
    6月以上5年以下有期徒刑，得併科新臺幣1千萬元以下罰金
    。但參與情節輕微者，得減輕或免除其刑。」、「犯第1項
    之罪者，應於刑之執行前，令入勞動場所，強制工作，其期
    間為3年。」雖為組織犯罪防制條例第3條第1項、第3項所明
    文。然上開條例第3條第3項宣告刑前強制工作部分，並未依
    個案情節，區分行為人是否具有反社會的危險性及受教化矯
    治的必要性，一律宣付刑前強制工作3年。然則，衡諸該條
    例所規定之強制工作，性質上原係對於有犯罪習慣，或因遊
    蕩、懶惰成習而犯罪者，所為之處置，修正後該條例既已排
    除常習性要件，從而，本於法律合憲性解釋原則，依司法院
    釋字第471號關於行為人有無預防矯治其社會危險性之必要
    ，及比例原則等與解釋意旨不相衝突之解釋方法，為目的性
    限縮，對犯該條例第3條第1項之參與犯罪組織罪者，視其行
    為之嚴重性、表現之危險性、對於未來行為之期待性，以及
    所採措施與預防矯治目的所需程度，於有預防矯治其社會危
    險性之必要，且符合比例原則之範圍內，由法院依該條例第
    3條第3項規定，一併宣告刑前強制工作，有最高法院刑事大
    法庭108年度台上大字第2306號裁定意旨可參。本案被告雖
    犯組織犯罪防制條例第3條第1項後段參與犯罪組織罪，然審
    酌被告自108年6月27日前6月底某日起參與本案詐欺集團犯
    罪組織直至同年8月6日經警拘提到案查獲為止，除本案詐騙
    乙○○以外，尚無其他參與詐欺案件，亦即被告參與詐欺集團
    犯罪組織期間未及2月，參與詐騙之對象僅被害人乙○○；而
    依被告之供述，其於上開期間仍從事辦理理賠保險、駕駛白
    牌計程車等工作，復觀之上開本院被告前案紀錄表，被告除
    參與本案詐欺集團犯罪組織而涉詐欺案件以外，亦別無相類
    罪質之其他犯罪。是由以上被告參與本案詐欺集團犯罪組織
    之期間、參與之情節、分擔之行為，暨因此所表現之危險性
    ，均尚非屬嚴重，再由被告非遊蕩、懶惰成性，而有固定之
    工作及別無其他相類罪質犯罪等情以觀，亦難認非使其為強
    制工作外，已無其他方法為教化以防免其未來對於社會危險
    性。揆諸前開裁定意旨，本院因認對被告於參與詐欺集團犯
    罪組織期間所犯本案所宣告之有期徒刑，應已足收教化及預
    防、矯治之目的，尚無應宣告令予強制工作之必要，以符比
    例原則，併予敘明。
五、關於沒收部分：
　㈠按供犯罪所用、犯罪預備之物或犯罪所生之物，屬於犯罪行
    為人者，得沒收之；犯罪所得，屬於犯罪行為人者，沒收之
    ；前2項之沒收，於全部或一部不能沒收或不宜執行沒收時
    ，追徵其價額，刑法第38條第2項前段、第38之1條第1項前
    段、第3項分別定有明文。次按犯罪所得，屬於犯罪行為人
    者，沒收之，刑法第38條之1第1項前段定有明文。任何人都
    不得保有犯罪所得，為基本法律原則，犯罪所得之沒收或追
    徵，在於剝奪犯罪行為人之實際犯罪所得（原物或其替代價
    值利益），使其不能坐享犯罪之成果，以杜絕犯罪誘因，可
    謂對抗、防止經濟、貪瀆犯罪之重要刑事措施，性質上屬類
    似不當得利之衡平措施，著重所受利得之剝奪。然苟無犯罪
    所得，自不生利得剝奪之問題，固不待言，至2人以上共同
    犯罪，關於犯罪所得之沒收或追徵，倘個別成員並無犯罪所
    得，且與其他成員對於所得亦無事實上之共同處分權時，同
    無利得可資剝奪，特別在集團性或重大經濟、貪污犯罪，不
    法利得龐大，一概採取絕對連帶沒收或追徵，對未受利得之
    共同正犯顯失公平。有關共同正犯犯罪所得之沒收或追徵，
    最高法院向採之共犯連帶說，業於104年8月11日之104年度
    第13次刑事庭會議決議不再援用，並改採沒收或追徵應就各
    人所分得者為之等見解。倘若共同正犯各成員內部間，對於
    不法利得分配明確時，自應依各人實際分配所得沒收；至共
    同正犯各成員對於不法利得享有共同處分權限時，則應負共
    同沒收之責。查：
　⒈扣案如附表二編號1所示行動電話1支（含SIM卡1張），為被
    告所有供其與「黃少廷」聯繫之工具，業據被告供述在卷（
    見本院卷第126頁），為被告所有供本次犯罪所用之物，爰
    依刑法第38條第2項前段規定宣告沒收。
  ⒉被告於提領款項後業已將63萬元交付「黃少廷」指示到場之
    人，業經本院認定如前，是被告就此部分犯罪所收受、持有
    之財物本不具所有權及事實上管領權，依法自無從對其加以
    宣告沒收。惟被告提領68萬元款項後扣除其中5萬元作為報
    酬，亦經本院認定如前，該5萬元自屬被告之犯罪所得，自
    應就此部分依刑法第38條之1第1項前段、第3項之規定宣告
    沒收，並於全部或一部不能沒收或不宜執行沒收時，追徵其
    價額。至於檢察官執行沒收時，被告如已依和解筆錄履行而
    有其他實際發還被害人乙○○部分之款項，自僅係由檢察官另
    行扣除，亦併此說明。
　㈡如附表二編號2所示被告中國信託銀行存摺、提款卡等物，雖
    亦為被告所有供其犯罪所用，然此部分未經警移送，又非違
    禁物或專科沒收之物，且可藉由另行向銀行申請補發而獲得
    ，縱宣告沒收亦不能阻絕被告另行取得而遏止犯罪，且價值
    低微，是認不具刑法上之重要性，依刑法第38條之2第2項規
    定，不予宣告沒收。
據上論斷，應依刑事訴訟法第369條第1項前段、第364條、第299
條第1項前段，判決如主文。
本案經臺灣桃園地方檢察署檢察官賴謝銓提起公訴，臺灣高等檢
察署檢察官黃士元到庭執行職務。
中　　華　　民　　國　　109 　年　　9 　　月　　1 　　日
            刑事第十四庭  審判長法　官  黃斯偉
                                法　官  紀凱峰
                                法　官  黎惠萍
以上正本證明與原本無異。
如不服本判決，應於收受送達後20日內向本院提出上訴書狀，其
未敘述上訴之理由者並得於提起上訴後20日內向本院補提理由書
（均須按他造當事人之人數附繕本）「切勿逕送上級法院」。
                                書記官  李格瑤
中　　華　　民　　國　　109 　年　　9 　　月　　2 　　日
附錄：本案論罪科刑法條全文
組織犯罪防制條例第3條第1項後段之參與犯罪組織罪
發起、主持、操縱或指揮犯罪組織者，處3年以上10年以下有期
徒刑，得併科新臺幣1億元以下罰金；參與者，處6月以上5年以
下有期徒刑，得併科新臺幣1千萬元以下罰金。但參與情節輕微
者，得減輕或免除其刑。
具公務員或經選舉產生之公職人員之身分，犯前項之罪者，加重
其刑至二分之一。
犯第1項之罪者，應於刑之執行前，令入勞動場所，強制工作，
其期間為3年。
前項之強制工作，準用刑法第90條第2項但書、第3項及第98條第
2項、第3項規定。
以言語、舉動、文字或其他方法，明示或暗示其為犯罪組織之成
員，或與犯罪組織或其成員有關聯，而要求他人為下列行為之一
者，處3年以下有期徒刑，得併科新臺幣3百萬元以下罰金：
一、出售財產、商業組織之出資或股份或放棄經營權。
二、配合辦理都市更新重建之處理程序。
三、購買商品或支付勞務報酬。
四、履行債務或接受債務協商之內容。
前項犯罪組織，不以現存者為必要。
以第5項之行為，使人行無義務之事或妨害其行使權利者，亦同
。
第5項、第7項之未遂犯罰之。
中華民國刑法第339條之4
犯第339條詐欺罪而有下列情形之一者，處1年以上7年以下有期
徒刑，得併科1百萬元以下罰金：
一、冒用政府機關或公務員名義犯之。
二、三人以上共同犯之。
三、以廣播電視、電子通訊、網際網路或其他媒體等傳播工具，
    對公眾散布而犯之。
前項之未遂犯罰之。
附表一：
編號 時間 地點 提領之金錢(新臺幣)  備註 1 108 年7 月1 日10時26分  桃園市○○區○○路000 號統一超商福瑞門市  1,000元 ATM 2 108 年7 月1 日11時44分許  桃園市○鎮區○○路00號中國信託銀行南中壢分行  58萬元 臨櫃提領 3 108年7月1日13時 桃園市○○區○○路000 號統一超商健行門市  9萬9,000元 ATM         共計：68萬元（起訴書誤載為63萬元，經原審之公訴檢察官當庭更正）     
附表二：
編號 物品名稱 數量及單位        備註  1 行動電話（IMEI：000000000000000、含門號0000000000號SIM卡1 張） 1支 被告所有，供其犯罪所用之物。  2 中國信託存摺（戶名：甲○○，帳號：000000000000）、中國信託金融提款卡（0000-0000-0000-0000 號） 1本、1張 被告所有，供其犯罪所用之物。